【裁判字號】    99,訴,235
【裁判日期】    991028
【裁判案由】    違反商業會計法等
【裁判全文】
臺灣彰化地方法院刑事判決               99年度訴字第235號
公  訴  人  臺灣彰化地方法院檢察署檢察官
被      告  甲○○
選任辯護人  鄭弘明律師
            張崇哲律師
            張仕融律師
上列被告因違反商業會計法等案件，經檢察官提起公訴（98年度
偵字第9232號），本院改依簡式審判程序審理，判決如下：
    主  文
甲○○共同商業負責人，以明知為不實之事項，而填製會計憑證
，處有期徒刑拾月；又共同商業負責人，以明知為不實之事項，
而填製會計憑證，處有期徒刑肆月；又共同商業負責人，以明知
為不實之事項，而填製會計憑證，處有期徒刑參月。應執行有期
徒刑壹年。
    事  實
一、甲○○與翁柏楠（已死亡）於民國（下同）95年7月起至97
    年8 月底止、97年11月起至97年12月底止、98年5月起至98
    年6月底止，分別於前揭三段期間之各別概括犯意，共同基
    於販售不實發票以幫助納稅義務人逃漏稅捐、填製不實會計
    憑證統一發票而違反商業會計法之犯意聯絡，共組犯罪集團
    。該集團分工方式係渠等2人分別取得已停業或即將停業之
    公司行號、設立無實際經營之公司並找人頭當負責人或與該
    集團合作而提供空白發票之配合廠商，待取得附表一公司之
    發票本後，以發票金額之1.2%至1.6%之價格販賣予真實姓名
    、年籍不詳之「中人」（即仲介），再由「中人」加成價格
    販賣無實際交易之發票予客戶。而每期販售虛開發票之收入
    扣除購買公司等費用後，以3:7之比例拆帳，甲○○並取得3
    成利潤。惟為避免上開犯行遭查獲，以每期2個月申報營業
    稅申報時，再由甲○○或翁柏楠提供其他虛設公司不實之進
    項發票，並藉以填製於營業人銷售額與稅額申報書（即401
    表）內，再行使申報營業稅（稱為「關帳」）。另為因應部
    分客戶之需求，掩飾該發票並無實際交易之事實，於必要時
    會製作不實之出貨單及至銀行進行匯款動作，以作為不實交
    易憑證等交易資料，再交付客戶以備因故遭稅務人員約談作
    為掩飾犯行之用。而甲○○以上開方式，販售附表一公司之
    不實發票予附表二（以公訴人99年5月19日所提出之檢察官
    補充理由書更正內容為準）所示之營業人，充為附表二所示
    之營業人之進項憑證，以供扣抵銷項稅額，並向台灣省國稅
    局及所轄之稅捐稽徵機關申報不實營業稅，甲○○以上述方
    式幫助逃漏營業稅共計新台幣（下同）0000000元，足生損
    害於稅捐機關對於稅捐稽徵之正確性。
 二、嗣於98年4月7日臺灣彰化地方法院檢察署檢察官檢察官依
     據財政部台灣省中區國稅局之告發內容，偵辦甲○○及詹
     吉忠（所犯違反商業會計法等案件另行偵辦）共同販賣「
     品誼實業有限公司」等10家虛設行號之不實發票，而幫助
     營業人逃漏稅情形，惟甲○○經檢察官傳喚未到，嗣於98
     年10月19日彰化縣警察局員林分局員警在台北縣三重市○
     ○街與忠孝街口「永德公園」持拘票將甲○○拘獲，並經
     甲○○同意於該日在位於台北市○○區○○路154巷19弄5
     號之居所內執行搜索，並扣得顯鈦企業有限公司98年5、6
     月份發票號碼：GA00000000至GA000000 00之發票本、支票
     、公司章等資料、揚騰實業有限公司存款憑條、虛設行號
     銷項、進項稅額明細資料、五義企業股份有限公司（營業
     人）電子組件稅金明細（98年度偵字第9232號卷一第443至
     447 頁；98年度保管字第2671號扣押物品清單），並於同
     日向本院聲請羈押獲准。迨於同年98年11月13日將甲○○
     提訊至財政部台灣省中區國稅局接受調查時，始知甲○○
     設有65家虛設行號（所涉其他另案，公訴人併其他法院審
     理），經扣除原先調查品誼實業有限公司等10家及其中經
     財政部稅捐機關調查後陸續移送各地方法院檢察署之虛設
     行號外，餘附表一之6家虛設行號負責人經檢察官傳喚，並
     確認附表一為無實際經營之公司行號，檢察官另傳訊附表
     二營業人之負責人及記帳業者，確認個別營業人取得附表
     一公司之發票時，實際上並無實際交易，及因此申報稅捐
     時所逃漏營業稅之稅額。
 三、案經彰化縣警察局員林分局移送臺灣彰化地方法院檢察署
     檢察官偵查起訴 。
    理  由
壹、程序部分：
一、按除被告所犯為死刑、無期徒刑、最輕本刑為3 年以上有期
    徒刑之罪或高等法院管轄第1 審案件者外，於刑事訴訟法第
    273 條第1 項程序進行中，被告先就被訴事實為有罪之陳述
    時，審判長得告知被告簡式審判程序之旨，並聽取當事人、
    代理人、辯護人及輔佐人之意見後，裁定進行簡式審判程序
    ；除簡式審判程序及簡易程序案件外，第1 審應行合議審判
    ，刑事訴訟法第273 條之1 第1 項、第284 條之1 分別定有
    明文。本件被告甲○○所犯係死刑、無期徒刑、最輕本刑為
    3 年以上有期徒刑或高等法院管轄第1審案件以外之罪，並
    於本院行準備程序時就被訴事實為有罪之陳述，本院合議庭
    依前揭規定，經評議結果，裁定改由受命法官獨任行簡式審
    判程序，先予敘明。
二、按被告以外之人於審判外之言詞或書面陳述，除法律有規定
    者外，不得作為證據；又被告以外之人於審判外之陳述，雖
    不符合同法第159條之1至第159條之4之規定，但經當事人於
    審判程序同意作為證據，法院審酌該言詞陳述或書面陳述作
    成時之情況，認為適當者，亦得為證據。當事人、代理人或
    辯護人於法院調查證據時，知有第159條第1項不得為證據之
    情形，而未於言詞辯論終結前聲明異議者，視為有前項之同
    意，刑事訴訟法第159條第1項及第159條之5分別定有明文。
    本判決後述所引用之供述證據，當事人於本院準備程序及審
    判期日均表示無意見而不予爭執，且迄言詞辯論終結前均未
    聲明異議，本院審酌上開證據資料製作時之情況，尚無違法
    不當及證明力明顯過低之瑕疵，認為以之作為證據應屬適當
    ，依刑事訴訟法第159條之5規定有證據能力。
貳、實體部分：
一、前揭犯罪事實，迭經被告甲○○於偵查、本院準備程序及審
    理中坦承不諱，且與下列證據互核大致相符：證人即另案證
    人「A1」、另案被告詹吉忠、賴兆熊、張祥飛、林礽海於警
    詢時之證述暨指認犯罪嫌疑人紀錄表影本6紙。（見98年度
    偵字第9232號卷一71-75頁、78-79頁、83-87頁、89-93頁、
    397-399頁）；證人翁柏楠於警詢時及偵訊時之證述暨指認
    犯罪嫌疑人紀錄表1紙。（見98年度偵字第9232號卷0000-0
    00頁、285-293頁；307頁）證人即附表一揚騰實業有限公司
    之登記負責人林彥守於偵訊時之證述。（見98年度偵字第
    9232號卷三，第43-44頁）；證人即財政部稅捐機關稅務人
    員徐翠蓮、鄭凱云、連國宏、黃孝陵、李秀蓮、陳弘林於偵
    訊時之證述及財政部台灣省北區國稅局花蓮縣分局查核報告
    、顯鈦企業有限公司開立不實發票案情報告、財政部台灣省
    北區國稅局查緝案件稽查報告。（見98年度偵字第9232號卷
    三，第1、21、43、44、74、145頁，證明：附表一所示之公
    司行號係虛設行號之事實）；峻達國際開發有限公司營業人
    進銷項交易對象彙加明細表。（見98年度偵字第9232號卷一
    第294、295頁）、虛設行號關帳資料及仲人販賣發票彙整表
    等資料影本共14紙（見98年度偵字第9232號卷一第16-17、
    第25頁背面、27頁-30頁、38頁背面、39頁背面、40頁、41
     頁背面、46頁背面、47頁背面）。98年8月31日、9月2日、
    9月3日、9月8日張振豐＝〉甲○○；9月8日甲○○＝〉張振
    豐之監聽譯文。（見98年度偵字第9232號卷一，第141-143
    頁98年度聲監字第477號通訊監察書、第146頁、148 頁、
    149頁、151頁背面、152頁監聽譯文）；附表二營業人之負
    責人於偵訊時之證述及申報之不實發票影本（見98年度偵字
    第9232號卷四，證明：附表二之營業人與附表一之公司行號
    並無實際交易，卻取得該公司之不實發票並申報營業稅之事
    實。）；附表一公司行號營業稅年度資料查詢銷項去路明細
    及進項來源明細（BDD315P）、營業人進銷項交易對象彙加
    明細表（BLM325P）（見98 年度偵字第9232號卷三)。綜上
    ，本案被告前揭犯行，事證明確，應依法論科。
二、按統一發票係營業人依營業稅法相關規定於銷售貨物或勞務
    時，開立並交付予買受人之憑證，足以證明會計事項之經過
    ，應屬商業會計法所稱之會計憑證（最高法院87年度臺非字
    第389號判決參照）。又會計憑證，依其記載之內容及其製作
    之目的，亦屬文書之一種，凡商業負責人、主辦及經辦會計
    人員或依法受託代他人處理會計事務之人員，以明知為不實
    事項而填製會計憑證或記入帳冊者，即該當商業會計法第71
    條第1款之罪，本罪乃刑法第215條業務上文書登載不實罪之
    特別規定，自應優先適用（最高法院92年度臺上字第67 92號
    、94年度臺非字第98號判決意旨參照）。另商業會計法第71
    條第1款之填製不實罪，犯罪主體必須為商業負責人、主辦及
    經辦會計人員或依法受託代他人處理會計事務之人員，係屬
    因身分或特定關係始能成立之犯罪。不具備上開身分者，並
    非該罪處罰之對象，須與具有該身分者共犯上開之罪，始有
    適用該法論處之餘地。本案被告雖非附表一所示公司之登記
    負責人且不具備前揭所示之身份，惟被告之犯罪方式係以取
    得已停業或即將停業之公司行號、設立無實際經營之公司並
    找人頭當負責人或與該集團合作，而提供空白發票之配合廠
    商，以取得附表一公司之發票本後，再販賣出無實際交易之
    發票予客戶，顯然被告與前揭公司登記名義負責人即商業會
    計法上之負責人就填製不實發票，具有犯意聯絡及行為分擔
    ，與具有該身分者共犯上開之罪。其將發票輾轉交由如附表
    二所示之公司、商號作為進項憑證，持以向稅捐機關申報扣
    抵營業稅款，幫助該等公司、商號逃漏營業稅，核被告所為
    ，係犯商業會計法第71條第1款之填製不實罪及稅捐稽徵法
    第43條第1項之幫助逃漏稅捐罪。被告與翁柏楠就上揭犯行
   ，有犯意聯絡及行為分擔，就所犯稅捐稽徵法第43條第1項之
    幫助逃漏稅捐罪部分，應依刑法第28條規定，成立共同正犯
    ，就所犯商業會計法第71條第1款之填製不實罪部分，應依刑
    法第28條、第31條第1項之規定，論以共同正犯。又刑事法若
    干犯罪之行為態樣，本質上原具有反覆、延續實行之特徵，
    立法時既予特別歸類，定為犯罪構成要件之行為要素，則行
    為人基於概括之犯意，在密切接近之一定時、地持續實行之
    複次行為，倘依社會通念，於客觀上認為符合一個反覆、延
    續性之行為觀念者，於刑法評價上，即應僅成立一罪，俾免
    有重複評價、刑度超過罪責與不法內涵之疑慮；學理上所稱
    「集合犯」之職業性、營業性或收集性等具有重複特質之犯
    罪均屬之，例如經營、從事業務、收集、販賣、製造、散布
    等行為概念者是（最高法院95年度臺上字第1079 號判決意旨
    參照）。又我新修刑法業已刪除牽連犯之規定，修正理由說
    明牽連犯廢除後，在適用上，得視其具體情形，分別論以想
    像競合犯或數罪併罰，是從實務觀點觀察，自然行為概念之
    一行為，原經法律評價為二以上之行為，且認有牽連關係而
    依牽連犯規定從一重處斷者，於牽連犯廢除後，宜重新檢討
    而改評價為單一行為，始較合乎社會之通念。
三、本案被告於95年7月起至97年8月底止、97年11月起至97年12
    月底止、98年5月起至98年6月底止，分別於前揭三段期間，
    基於販售不實發票以幫助納稅義務人逃漏稅捐、填製不實會
    計憑證統一發票而違反商業會計法，其在前揭三段時間內，
    先後多次填製不實會計憑證與幫助逃漏稅捐之犯行，係於各
    該段時間內，密集以相同之方式持續進行，具有反覆、延續
    實行之特徵，在行為概念上，於同一段時間內，縱有多次之
    填製不實會計憑證與幫助逃漏稅捐舉措，仍應依各段時間，
    分別評價認係包括一罪之集合犯，各段期間僅各論以一罪，
    而分別論以三罪。（被告於97年9、10月及98年1至4月間，
    並未為幫助納稅義務人逃漏稅捐、填製不實會計憑證統一發
    票之行為，故應屬犯意之中斷）。公訴人認被告之犯行，均
    應以2個月為單位各論以一罪，其犯罪次數共為15次尚有未
    洽。被告以一行為犯上開商業會計法第71條第1款之填製不
    實罪及稅捐稽徵法第43條第1項之幫助逃漏稅捐罪，兩罪名
    為想像競合犯，應依刑法第55條前段規定從刑度較重之商業
    會計法第71條第1款填製不實罪處斷。被告從95年7月起至97
    年8月底止之第一階段犯行，部分行為雖在96年4月24日前所
    為，惟因其犯行密集反覆持續進行至97年8月底止，而論以
    包括一罪，故無中華民國96年罪犯減刑條例之適用，併此敘
    明。
四、爰審酌被告為貪圖利益，以取得已停業或即將停業之公司行
    號、設立無實際經營之公司並找人頭當負責人或與該集團合
    作而提供空白發票之配合廠商，再販賣出無實際交易之發票
    予客戶，幫助他營業人逃漏稅，其所幫助逃漏之稅額甚多，
    為對國家財政稅捐秩序之危害匪淺，其犯罪手段尚稱平和，
    犯後亦能坦承犯行，態度尚可，暨其犯罪之動機、目的等一
    切情狀，量處如主文所示之刑，並定其應執行之刑。
五、扣案物中僅手機二支為被告甲○○所有，惟並非作為本案犯
    罪所用之物，應與本案無關；又其他扣押物品均是翁柏楠生
    前之遺物，由翁柏楠之妻寄放在甲○○住處，翁柏楠已死亡
    ，故無從查證該等扣押物品與本案之關係，且均非違禁物，
    爰不另為沒收之諭知，併此敘明。
據上論斷，應依刑事訴訟法第273條之1第1項、第299條第1項前
段，商業會計法第71條第1款，稅捐稽徵法第43條第1項，刑法第
11條前段、第28條、第31條第1項、第55條、第51條第5款，判決
如主文。
本案經檢察官楊聰輝到庭執行職務。
中    華    民    國    99    年    10    月    28    日
                  刑事第九庭  法  官  蕭文學
以上正本證明與原本無異。
如不服本判決應於收受判決後10日內向本院提出上訴書狀，並應
敘述具體理由；其未敘述上訴理由者，應於上訴期間屆滿後20日
內向本院補提理由書（均須按他造當事人之人數附繕本）「切勿
逕送上級法院」。
中    華    民    國    99    年    10    月    28    日
                              書記官  卓俊杰
附錄本案論罪科刑法條全文：
商業會計法第71條第1款
商業負責人、主辦及經辦會計人員或依法受託代他人處理會計事
務之人員有下列情事之一者，處 5 年以下有期徒刑、拘役或科
或併科新臺幣 60 萬元以下罰金：
一、以明知為不實之事項，而填製會計憑證或記入帳冊。
二、故意使應保存之會計憑證、會計帳簿報表滅失毀損。
三、偽造或變造會計憑證、會計帳簿報表內容或毀損其頁數。
四、故意遺漏會計事項不為記錄，致使財務報表發生不實之結果
    。
五、其他利用不正當方法，致使會計事項或財務報表發生不實之
    結果。
稅捐稽徵法第43條第1項
（教唆或幫助逃漏稅捐等之處罰）
教唆或幫助犯第 41 條或第 42 條之罪者，處 3 年以下有期徒
刑、拘役或科新台幣 6 萬元以下罰金。
稅務人員、執行業務之律師、會計師或其他合法代理人犯前項之
罪者，加重其刑至二分之一。
稅務稽徵人員違反第 33 條規定者，除觸犯刑法者移送法辦外，
處 1 萬元以上 5 萬元以下罰鍰。
 附表一 被告甲○○95年7月以後販賣不實發票之虛設行號：
  ┌──┬────┬───┬────┬────┬─────────────────┐
  │編號│公司名稱│負責人│性質    │時間    │依據                              │
  │    │統一編號│      │        │        │                                  │
  ├──┼────┼───┼────┼────┼─────────────────┤
  │1   │百達通實│邱淑月│配合公司│96年3月 │1.被告甲○○於偵訊時之供述。（見98│
  │    │業有限公│      │        │起至12月│  年度偵字第9232號卷二第165、166頁│
  │    │司      │      │        │        │  ）                              │
  │    │（285846│      │        │        │2.百達通實業有限公司96年營業稅年度│
  │    │39）    │      │        │        │  資料查詢進項來源明細。（其進項來│
  │    │        │      │        │        │  源有全方位綜合百業有限公司、朝亨│
  │    │        │      │        │        │  國際有限公司、兆揮有限公司均係被│
  │    │        │      │        │        │  告甲○○虛設行號（見卷三第12頁）│
  │    │        │      │        │        │3.扣案物之編號91虛設行號銷項、進項│
  │    │        │      │        │        │  明細表其中96年11、12月關帳資料。│
  │    │        │      │        │        │  （見號卷一第16頁、第445頁）     │
  │    │        │      │        │        │4.扣案物之編號28即今殿實業公司匯予│
  │    │        │      │        │        │  百達通實業有限公司存款憑條。（見│
  │    │        │      │        │        │  卷一第443背面）                 │
  ├──┼────┼───┼────┼────┼─────────────────┤
  │2   │顯鈦企業│謝燕輝│出資設立│97年11月│1.被告甲○○於偵訊時之供述。（卷二│
  │    │有限公司│      │。      │起至98年│  第165、166頁）                  │
  │    │（243064│      │        │6月止。 │2.顯鈦企業有限公司97、98年營業稅年│
  │    │19）    │      │        │        │  度資料查詢進項來源明細。（見卷三│
  │    │        │      │        │        │  -其進項來源有富揚國際科技有限公 │
  │    │        │      │        │        │  司，係被告甲○○所有之虛設行號；│
  │    │        │      │        │        │  扣案物奇簥興業有限公司發票等資料│
  │    │        │      │        │        │  在其住處查獲）                  │
  │    │        │      │        │        │3.扣案物編號25、26、41、71、77、10│
  │    │        │      │        │        │  5即顯鈦企業有限公司發票等資料。 │
  │    │        │      │        │        │  （見卷一第443頁背面至445頁）    │
  ├──┼────┼───┼────┼────┼─────────────────┤
  │3   │揚騰實業│林彥守│出資設立│96年5月 │1.被告甲○○於偵訊時之供述。（見卷│
  │    │有限公司│      │        │起96年12│  三第165、167頁）                │
  │    │（286454│      │        │月止。  │2.證人林彥守於偵訊時之證述。（見卷│
  │    │31）    │      │        │        │  三第43頁）                      │
  │    │        │      │        │        │3.揚騰實業有限公司96年度營業稅年度│
  │    │        │      │        │        │  資料查詢進項來源明細。（見卷三第│
  │    │        │      │        │        │  96頁-其進項來源益凱國際有限公司 │
  │    │        │      │        │        │  、全方位綜合百業有限公司、今殿實│
  │    │        │      │        │        │  業有限公司、百達通實業有限公司係│
  │    │        │      │        │        │  被告甲○○所有或與之配合之虛設行│
  │    │        │      │        │        │  號。                            │
  │    │        │      │        │        │4.扣案物之編號91虛設行號銷項、進項│
  │    │        │      │        │        │  明細表其中96年11、12月關帳資料（│
  │    │        │      │        │        │  見號卷一第16頁、第445頁）       │
  │    │        │      │        │        │                                  │
  ├──┼────┼───┼────┼────┼─────────────────┤
  │4   │旻樺實業│黃立豪│配合公司│96年3月 │1.被告甲○○於偵訊時之供述。（見卷│
  │    │有限公司│      │        │起至97年│  二第165、166頁）                │
  │    │（806736│      │        │7月止。 │2.被告甲○○於財政部台灣省中區國稅│
  │    │75）    │      │        │        │  局談話筆錄。（見卷二第160頁）   │
  │    │        │      │        │        │3.旻樺實業有限公司97年度營業稅年度│
  │    │        │      │        │        │  資料進項來源明細表。（見卷三第94│
  │    │        │      │        │        │  頁背面-瑋泰室內設計有限公司、天 │
  │    │        │      │        │        │  韻光電科技有限公司、偉諦實業有限│
  │    │        │      │        │        │  公司、益凱國際有限公司、賀太企業│
  │    │        │      │        │        │  有限公司係甲○○所有之虛設行號）│
  │    │        │      │        │        │4.扣案物之編號91虛設行號銷項、進項│
  │    │        │      │        │        │  明細表其中97年1至4月關帳資料（見│
  │    │        │      │        │        │  卷一第30頁、第39頁背面）        │
  ├──┼────┼───┼────┼────┼─────────────────┤
  │5   │悻利實業│鄭來金│配合公司│95年7、8│1.被告甲○○於偵訊時之供述。（見卷│
  │    │有限公司│      │        │月。    │   二第166、167頁）               │
  │    │（276563│      │        │        │2.被告甲○○於財政部台灣省中區國稅│
  │    │47）    │      │        │        │  局談話筆錄。（見卷二第161頁）   │
  │    │        │      │        │        │3.悻利實業有限公司95年度營業稅年度│
  │    │        │      │        │        │  資料進項來源明細表。（見卷三第  │
  │    │        │      │        │        │  136-1頁）                       │
  ├──┼────┼───┼────┼────┼─────────────────┤
  │6   │賀太企業│胡修哲│配合公司│95年9月 │1.賀太企業有限公司95年至97年營業稅│
  │    │有限公司│      │        │起至97年│  年度資料查詢進項來源明細。（其進│
  │    │（283745│      │        │6月止。 │  項來源有今殿實業有限公司、天韻光│
  │    │35）    │      │        │        │  電科技有限公司、揚騰實業有限公司│
  │    │        │      │        │        │  、瑋泰室內設計有限公司均係被告黃│
  │    │        │      │        │        │  位山所有之虛設行號（見卷三第147 │
  │    │        │      │        │        │  頁背面至148頁背面）             │
  │    │        │      │        │        │3.扣案物之編號91虛設行號銷項、進項│
  │    │        │      │        │        │  明細表其中97年1、2月關帳資料、抬│
  │    │        │      │        │        │  頭「阿虎」中人販賣不實發票一覽表│
  │    │        │      │        │        │  。（見卷一第30頁、41頁背面）    │
  └──┴────┴───┴────┴────┴─────────────────┘

司法院資訊處製作；財團法人民間司法改革基金會備份。
